臺灣高等法院高雄分院刑事判決　　　94年度上更(一)字第44號
　　上　訴　人
　　即　被　告　乙○○
　　選任辯護人　沈榮生　律師
上列上訴人因偽造文書案件，不服臺灣高雄地方法院90年度訴字
第1578號中華民國90年10月18日第一審判決（起訴案號：臺灣高
雄地方法院檢察署90年度選偵字第23號），提起上訴，判決後，
經最高法院發回更審，本院判決如下：
      主  文
原判決撤銷。
乙○○無罪。
      理  由
一、公訴意旨略以：被告乙○○係高雄縣甲仙鄉公所兵役課課員
    ，於民國（以下同）89年3 月18日舉行之中華民國第十任總
    統、副總統選舉時，經派往該鄉即高雄縣甲仙鄉小林村小林
    社區活動中心之高雄縣編號第804 號投開票所擔任主任管理
    員，行使總統、副總統選舉罷免法施行細則第43條所定之職
    權，為依法令從事於公務之人員。按該投開票所當天之職務
    分配，林玉華係該投開票所之主任監察員，負責監督現場投
    開票之秩序、過程及結果，林元盟、葉三碧、李武璋均為該
    投開票所之管理員，林元盟負責將選票由票匭中取出後交由
    葉三碧唱票，李武璋負責依唱票結果將票數記載於記票紙上
    並統計最後總得票數，再由乙○○負責將總得票數記載於其
    職務上所掌管之「第十任總統副總統選舉甲仙鄉第804 投開
    票所報告表」公文書（1 式3 聯，以下簡稱投開票所報告表
    ）並交林玉華作確認無誤後，應將其中1 聯黏貼於投開票所
    之門首公告，另2 聯則應送高雄縣甲仙鄉選務作業中心，再
    轉陳高雄縣選舉委員會以作為統計全國票數之依據。於同日
    投開票作業結束後，依據李武璋之統計並登載於記票紙上之
    各組候選人得票數分別如下：號候選人甲○○、丙○○
    366 票；號候選人連戰、蕭萬長132 票；號候選人李敖
    、馮滬祥1 票；號候選人許信良、朱惠良1 票；號候選
    人陳水扁、呂秀蓮326 票。適因號候選人甲○○、丙○○
    在該投票所並無推薦之監察員在場，被告乙○○竟意圖妨害
    該次總統、副總統選舉投票之正確性，利用主任監察員林玉
    華事先已在「投開票所報告表」上簽名蓋章之機會，明知
    號候選人甲○○、丙○○獲得366 票，而號候選人陳水扁
    、呂秀蓮得326 票，竟基於其個人主觀上對於候選人之好惡
    ，臨時起意，在投開票所報告表上將前開2 組候選人之得票
    數互換，記載為號候選人甲○○、丙○○獲得326 票，
    號候選人陳水扁、呂秀蓮得366 票，明知為不實之事項而登
    載於職務上所掌公文書，而變造該投開票所之投票結果，足
    以生損害於甲○○、丙○○及投票結果之正確性。嗣乙○○
    製作完成上開1 式3 聯之不實投開票所報告表後，旋行使之
    而將其中1 份張貼於現場公告，並接續行使將另2 份送至高
    雄縣甲仙鄉選務作業中心後轉陳高雄縣選舉委員會，而乙○○於同日下午5 時許票數統計完成後，並基於同一妨害該次
    投票正確性之犯意，先以電話向高雄縣甲仙鄉選務作業中心
    報告各組候選人得票數，由高雄縣甲仙鄉民政課課長即高雄
    縣甲仙鄉選務作業中心執行秘書郭銘松接聽，乙○○仍重覆
    上開不實之得票數向郭銘松報告。迨於翌（19）日上午，高
    雄縣甲仙鄉鄉民代表會主席江永吉看報時發現報載之號候
    選人陳水扁、呂秀蓮及號候選人甲○○、丙○○得票數，
    與民眾向其提供之得票數不符，遂向郭銘松追問，郭銘松再
    以電話向乙○○查詢，乙○○始承認投開票所報告表上之登
    記有誤。因認被告乙○○涉有刑法第216 條、第213 條之行
    使公務員登載不實文書罪嫌，與同法第146 條第1 項之妨害
    投票正確罪嫌云云。
二、按犯罪事實應依證據認定之，無證據不得認定犯罪事實，刑
    事訴訟法第154 條第2 項定有明文。又認定犯罪事實所憑之
    證據，雖不以直接證據為限，間接證據亦包括在內；然而無
    論係直接或間接證據，其為訴訟上之證明，須於通常一般之
    人均不致有所懷疑，而得確信其為真實之程度者，始得據為
    有罪之認定，倘其證明尚未達到此一程度，而有合理性之懷
    疑存在時，即難為有罪之認定。所謂犯罪事實之證據，係指
    足以認定被告確有犯罪行為之積極證據而言，該項證據且須
    適合被告犯罪事實之認定，始得採為斷罪資料（最高法院29
    年上字第3105號、53年台上字第2750判例參照）。
三、公訴人認被告乙○○涉有刑法第216 條、第213 條之行使公
    務員登載不實文書罪嫌，與同法第146 條第1 項之妨害投票
    正確罪嫌，無非係以：（一）被告乙○○就其所登載各候選
    人得票順序，其向選舉委員會提出之報告書與偵查中之陳述
    及檢察官在其家中搜得之手稿所述前後不一，即有可疑。（
    二）被告乙○○以前擔任主任管理員多次，並曾參加講習，
    其疏忽致誤寫之可能性甚微。（三）被告乙○○於投票當天
    向其課長郭銘松電話報各候選人得票數時講了多次，而第二
    天於郭銘松、江永吉發現錯誤向其求證時，卻能記憶是號
    候選人甲○○得票較高，甲○○、陳水扁得票何人較高，其
    既然印象深刻，縱然最初登記是無心之失，但向其課長郭銘
    松電話報各候選人得票數時，不可能未發現投開票所報告表
    上之登記錯誤，可見非無心之失，而是故意為之。（四）投
    開票所報告表上各候選人之姓名欄與得票數欄緊緊相連，登
    記各候選人之得票數時，應可瞄見各候選人之姓名，各候選
    人得票數登記為該報告表上最重要部分，應不可能發生因疏
    忽而登記錯誤之情形。（五）被告乙○○歷年工作表現良好
    ，未曾有懲處記錄，可見其係行事謹慎之公務員，不可能記
    錯。（六）證人林玉華、李武璋均稱：乙○○當天沒有喝酒
    ，精神狀況良好，並無精神恍惚現象等語，被告乙○○亦自
    承當天精神狀況良好，應無勞累而記錯之可能。並有投開票
    報告表可稽等為其論據。
四、訊據上訴人即被告乙○○固坦承其於投開票所報告表上所寫
    之票數及以電話向高雄縣甲仙鄉選務作業中心報告各組候選
    人之得票數，均與計票紙上所登載統計票數不符之事實不諱
    ，惟矢口否認有何妨害投票等犯行，辯稱：我有經常性的頭
    痛，且在舉行投票前1 個星期身體就很不舒服，到了投開票
    當天我精神恍惚，而因記票紙之欄位係由右至左，投開票所
    報告表之欄位則係由左至右，所以我一時疏忽，在投開票所
    報告表上將1 號與5 號候選人得票數之欄位互換寫錯，又因
    我在投開票所報告表上之登記先有錯誤，以致於我打電話向
    郭銘松報告候選人票數時，也跟著講錯，絕非故意為之，我
    是甲○○之支持者，但我服務之鄉公所主任是民進黨員，所
    以我才不敢表態等語。
五、經查：
（一）我國第十屆總統、副總統選舉，高雄縣甲仙鄉投票所記票
      紙之格式，與投開票所報告表上之格式，各候選人之姓名
      欄之記載位置順序，是由左至右，或由右至左，兩文書之
      記載位置順序正好相反，此有該計票紙及投開票所報告表
      可稽（見本院卷第117 頁及第118 頁，記票紙之記載位置
      順序是由右至左，即號在右號在左，而投開票所報告
      表之記載位置順序是號在左號在右），因兩文書記載
      位置順序相反，自有引起錯誤之可能，雖該次統計結果，
      全台灣數千個投票所並無其他投票所發生該錯誤，但不得
      以此而推定係被告故意造成而非無心之過。
（二）該投票所投票結果為：號候選人甲○○、丙○○366 票
      ；號候選人連戰、蕭萬長132 票；號候選人李敖、馮
      滬祥1 票；號候選人許信良、朱惠良1 票；號候選人
      陳水扁、呂秀蓮326 票。因各候選人得票結果最少者即李
      敖、許信良僅各得1 票，彼2 候選人得票甚少僅得1 票；
      而票數中間之連戰得132 票，適在中間；而得票數較高之
      甲○○、陳水扁，各為366 票及326 票。故在統計及登載
      票數時，其先計算、登載該較簡單、得票數較少、無爭議
      之僅各得1 票之許信良與李敖者，應符常情；次因連戰得
      132 票，其與得票較高、各得三百餘票之甲○○、陳水扁
      差距約達二百餘票，因其差異有一段距離，在統計及登載
      票數時，其接著在各僅得1 票之許信良與李敖之後計算、
      登載連戰之132 票，亦符常情；再次因得票數最高之領先
      群甲○○、陳水扁，各為366 票及326 票，因2 人得票數
      相差不多僅40票，其與次一階段之連戰之132 票差距約達
      二百餘票，是留在最後階段計算及登載，亦符合常情，是
      上訴人乙○○之計算及登載各候選人得票數之順序過程，
      並無違背情理之處。
（三）因記票紙之記載位置順序是由右至左，即號在右號在
      左，而投開票所報告表之記載位置順序是號在左號在
      右，兩文書記載位置順序正相反；而各候選人得票高低情
      形又是：1 票（李敖）、1 票（許信良）、132 票（連戰
      ）、326 票（陳水扁）、366 票（甲○○），依照投票號
      碼又是2 位得票較高者在兩旁（甲○○、陳水扁），3 位
      得票較低者在中間（連戰、李敖、許信良），記票紙與投
      開票所報告表之記載位置又正相反，計算、登載時間又有
      先後，則被告乙○○辯稱於最後統計登載時，是先計算、
      記載得票甚少者先寫（即許信良、李敖各1 票者先寫），
      再計算、記載連戰得132 票者，最後才計算、記載得票最
      高之甲○○、陳水扁時，因記票紙與投開票所報告表上之
      甲○○、陳水扁左、右位置顛倒才弄錯等語，亦與情理並
      無違背。
（四）公訴人謂投開票所報告表上各候選人之姓名欄與得票數欄
      緊緊相連，登記各候選人之得票數時，應可瞄見各候選人
      之姓名，各候選人得票數登記為該報告表上最重要部分，
      應不可能發生因疏忽而登記錯誤之情形云云。惟被告乙○○已陳明於最後統計登載時，是先計算、記載得票甚少者
      先寫（即許信良、李敖各1 票者先寫），再計算、記載連
      戰得132 票者，最後才計算、記載得票最高之甲○○、陳
      水扁時，因記票紙與投開票所報告表上之甲○○、陳水扁
      左、右位置顛倒才弄錯等語，其登載錯誤之原因是因記票
      紙之記載位置順序是由右至左，即號在右號在左，而
      投開票所報告表之記載位置順序是號在左號在右，兩
      文書記載位置順序正相反，其係因前開兩文書記載位置順
      序正相反才記錯，公訴人此處指責謂不可能出錯云云，係
      屬推測之詞。
（五）公訴人雖另以被告乙○○於統計票數完成後，於向其課長
      郭銘松電話報票方式，是先看投開票所報告表，再報某候
      選人得幾票，嗣由郭銘松再重覆1 次講某候選人得幾票，
      依此方式上訴人乙○○需看投開票所報告表1 次，再報講
      1 次，再聽郭銘松覆誦1 次（即每位候選人需看、報、聽
      各1 次），是以被告乙○○於向課長郭銘松報告候選人甲○○、陳水扁之得票數時，有看2 次、唸2 次、聽2 次，
      共6 次之機會發現投開票所報告表之記載有誤，被告乙○○不可能未發覺該報告表上票數記錯云云。惟被告乙○○
      辯稱：當天早上6 點多從家裏出來，7 點到鄉公所領取選
      票，再趕到小林投票所，並佈置投票所，8 點準時開門讓
      民眾進入投票，直到下午4 點開始開票作業，到下午6 點
      多報票給郭銘松課長，已作業1 天，工作12小時，當時只
      想早點結束工作，所以就照前述投開票所報告表上所登載
      之數字未加思索就報給郭銘松，因已作業1 天，當時只想
      早點結束工作，才沒有思考、沒有注意就拿起投開票所報
      告表報給郭銘松等語。查被告乙○○案發當時已51歲，投
      票當天確是早上6 點多從家裏出來，7 點到鄉公所領取選
      票，再趕到小林投票所，並佈置投票所，8 點準時開門讓
      民眾進入投票，直到下午4 點投票結束開始開票作業，到
      下午6 點多報票給郭銘松課長時，已作業1 天，工作長達
      12小時，中間並無休息，依常理，正常人連續工作12小時
      自會疲倦，不可能仍然精神抖擻，因此被告辯稱：當時只
      想早點結束工作，所以就照前述投開票所報告表上所登載
      情形票未加思索就報給郭銘松課長，當時沒有思考、沒有
      注意數字是否正確就照唸等語，並非無可能，至於證人林
      玉華雖於偵查中結證稱：「（當日乙○○精神狀況？有無
      喝酒？）沒有喝酒，精神狀況正常。」等語（見選他字第
      47號卷第164 頁背面），及證人李武璋所證：「（乙○○
      當日有無喝酒？精神狀況如何？）沒有喝酒，沒有精神恍
      惚的現象。」等語（見選他字第47號卷第165 頁背面），
      但對於已經連續工作12小時，且已50歲出頭，中間卻毫無
      休息之人，雖無喝酒，能謂其精神狀況正常，沒有精神恍
      惚之現象，即認定其精神仍然很好嗎？因此證人林玉華、
      李武璋雖證稱，被告當日無喝酒，精神正常，無恍惚等情
      ，但此並不表示被告於案發時之精神狀態與當日剛開始工
      作時之精神狀態一樣，且是不可能，否則，為何要有午休
      時間，此無非休息是為了走更長的路，為下午之工作先補
      充體力而設，故被告於案發時之精神狀態已不是很好，可
      想而知，尚難僅憑證人林玉華、李武璋上開證詞遽以認定
      被告所辯不足採。因此公訴人謂被告乙○○看2 次、唸2
      次、聽2 次，共有6 次之機會不可能未發覺該報告表上票
      數記錯云云，應屬推測之詞，且未考慮被告乙○○人已非
      青壯年，當天已作業1 天，其工作長達12小時後之身心狀
      態，亦有未妥。
（六）又公訴人雖稱：乙○○於89年3 月21日向高雄縣選舉委員
      會提出之報告書係稱：「在填記（投開票所）報告表時，
      因記票紙各候選人排列序號是由右至左，另報告表各候選
      人之排列序號是由左至右，因而在填記（投開票所）報告
      表票數時誤填」（附於前開高雄地檢署卷宗第13頁），又
      其於偵查中訊問時則稱：「管理員計票時先核對無效票（
      位於記票紙之最左側欄位），其次是核計(5)號陳水扁、呂
      秀蓮票數，（按即由左至右核計），我看到他們得票數是
      326 票，我就直接記載在投開票所報告表之最左欄，即
      號甲○○、丙○○票數欄位，當管理員核計完時，我有走
      過去看一下，記憶中號李敖、號許信良各1 票，號
      連戰132 票，最後1 個即是366 票，我就直接記載於最後
      1 個欄位上，事後我沒有再複查，才會造成此次的錯誤。
      」等語（參照前開高雄地檢署卷宗第10頁筆錄），另經檢
      察官於90年6 月27日前往被告位於高雄縣甲仙鄉○○村○○路12巷7 號住處搜索時，扣得被告之手稿等物品，其手
      稿之一乃記載「記票員依候選人得票正字多寡，在統計其
      得票數尚未完畢時，主任管理員前往查看候選人得票數，
      得知許信良、李敖各1 票，連戰132 票後返回位置登錄於
      報告表上，完畢後再次前往查看其餘候選人得票時，甲○○366 票，陳水扁326 票，回到登錄位置填記得票數，將
      陳水扁與甲○○之票數相互誤植而未發現」，此有被告乙○○之手稿1 紙扣案可證（原本附於高雄地檢署贓證物品
      袋內，影本附於本院前審卷內），由上情以觀，被告乙○○對於其究係如何登載投開票所報告表上票數之過程，說
      詞前後不一，所辯即有可疑云云。惟經細閱被告乙○○上
      開向高雄縣選舉委員會提出之報告書、在偵查中之答辯及
      檢察官在其住宅搜獲之手稿，均係在說明記票紙各候選人
      排列序號是由右至左，而投開票所報告表各候選人之排列
      序號是由左至右，及其當時登載各候選人得票先後順序之
      情形，並無說詞前後不一之情形，且偵查中檢察官僅問各
      候選人得票情形，並非問登載順序，故被告乙○○係就各
      候選人得票情形回答，是公訴人此處指摘，尚有誤會。
（七）公訴人又謂乙○○於投票當天向其課長郭銘松電話報各候
      選人得票數時講了多次，而第二天於郭銘松、江永吉發現
      錯誤向其求證時，卻能記憶是號候選人甲○○得票較高
      ，甲○○、陳水扁得票何人較高，其既然印象深刻，縱然
      最初登記是無心之失，但向其課長郭銘松電話報各候選人
      得票數時，不可能未發現投開票所報告表上之登記錯誤，
      可見非無心之失，而是故意為之云云。惟查第二天因被告
      乙○○已休息1 晚，身心狀態得以恢復，且時間並無如投
      開票時緊迫，則於第二天郭銘松、江永吉發現錯誤向其求
      証時，其能記憶是號候選人甲○○得票較高，自屬正常
      之事（因當局時迷，事後記起而發現弄錯者，亦事所常有
      ），尚不能以其第二天能記憶是號候選人甲○○得票較
      高，而遽謂其前1 天之工作長達12小時、中間無休息且時
      間較急迫之情況下之登載號候選人陳水扁得票較高並非
      無心之失而是故意，是公訴人此處之推論，亦不足採。
（八）公訴人另謂乙○○以前擔任主任管理員多次，並曾參加講
      習，其疏忽致誤寫之可能性甚微，又上訴人乙○○歷年工
      作表現良好，未曾有懲處記錄，可見其係行事謹慎之公務
      員，不可能記錯云云。惟查並非以前曾經做過同樣之工作
      ，或曾參加講習，或歷年工作表現良好，未曾有懲處記錄
      ，即表示此人做事絕不出錯，有工作經驗、條件好而發生
      錯誤者，亦事所常見，是公訴人此處所指，亦非的論。
（九）被告乙○○於原審、本院前審及本院審理時辯稱：我是甲○○、丙○○之支持者等語，並提出親民黨高雄縣聯絡處
      處長林淵源、與前宋張高雄縣競選總部甲仙鄉後援會會長
      即證人江永吉分別出具之證明書各1 紙為證，又證人江永
      吉於偵查中及本院前審調查時亦稱：乙○○係號候選人
      甲○○、丙○○之支持者，不會故意將得票數寫錯等語。
      證人江永吉於本院94年3 月30日審理時亦為相同之證述，
      被告乙○○既係甲○○之支持者，自無顛倒登載之故意。
      公訴人謂若乙○○果係號候選人甲○○、丙○○之支持
      者，對其支持之對象理應特別關心留意，更無將其得票數
      減少之可能云云，亦屬推測之詞。
（十）證人郭銘松於本院前審時結證稱：我是在3 月19日早上把
      票送到縣選委會，早上9 點多回到鄉公所，江永吉代表會
      主席到鄉公所找我，他跟我講804 號投開票所甲○○跟陳
      水扁的票有錯誤，甲○○的票數記到陳水扁、陳水扁的票
      數記到甲○○，兩個對調了，我馬上打電話台南乙○○家
      ，找到他，我就問他甲○○的票跟陳水扁的票到底是多少
      ，乙○○他豪不考慮就跟我講甲○○是366 票，陳水扁是
      326 票，我還跟他說你搞錯了，你知不知道，他說他不知
      道，我又把電話交給江永吉主席讓他跟乙○○講等語（見
      本院上訴卷第71頁、第72頁）；證人江永吉亦結證稱：「
      （郭銘松有把電話交給你讓你跟乙○○講是不是？）是的
      ，我跟他講說你票記錯了喔，他還講『甘按呢』，我跟他
      講事實是錯了，他就表示馬上趕回鄉公所，電話就這樣切
      掉了。」等語（見本院上訴卷第72頁）；又被告乙○○陳
      稱：「（你有沒有馬上趕回鄉公所？）我19日那天有馬上
      趕回來，他們已經把事情報備到選委會了，他們用電話報
      備了，我當天（19日）就住在甲仙，20日早上他們開代表
      會結束後，就跟他們拿公文一起去縣選委會去，我、郭銘
      松課長、承辦人、主任監察員一起拿公文去縣選委會更正
      。」等語（見本院上訴卷第72頁、第73頁）。又甲仙鄉公
      所於星期一上班時，有立即向縣選委會更正，並有甲仙鄉
      公所89年3 月20日甲鄉民字第1721號函可稽（見本院上訴
      卷第119 頁公文）。因證人郭銘松及江永吉於第二天（即
      19日）向乙○○查證時，被告乙○○尚不知登載錯誤之事
      ，可見被告乙○○應無故意登載不實之犯意。
（十一）又證人即小林村民（該投票所投票權人）周枝旺亦於本
        院前審時結證稱：「（89年3 月18日總統選舉那天，你
        有到小林投開票所是不是？）有，我有去，開票時我也
        有去，那天投完票後，我大部分時間都在開票所，投票
        時間我有去投票，我不是裡面的人員，我是在外面走來
        走去約有4 個小時。」、「（投票時間8 小時你在那邊
        有4 小時，你看外面是不是有很多人？）有，有很多人
        ，因為每個候選人都有支持者在那邊。」、「（你有看
        到甲○○、連戰、陳水扁的支持者在那邊嗎？）有，甲○○的支持者在外面約有二、三十個，陳水扁的支持者
        也有二、三十個在外面，連戰的支持者也有30個在那邊
        。」、「（投票一整天時間，每個人的支持者，都有保
        持二、三十個人在那邊嗎？）不一定，越接近開票時間
        ，越多人來。」、「（到開票時候，每個候選人的支持
        者都有二、三十個人在那邊嗎？）有很多人在那邊，因
        為每個人都要看開票結果，要開票時，約有近百人到投
        票所，要看開票結果。」、「（開票之際就是將近到4
        點時甲○○的支持者在外面的約有多少人？）我看到支
        持甲○○的那一群人在那邊，大概二、三十個人在那邊
        。」、「（投票截止了，在佈置開票場所時，大家就走
        進去了是不是？）他們已經佈置好了，說可以進去了，
        外面的人就都進去了。」等語（見本院上訴卷第201 頁
        至第202 頁）；證人劉家鄰亦於本院前審時結證稱：「
        （到投票快結束之際，各候選人的支持者都來了，你有
        沒有看到甲○○的支持者約有二、三十個，陳水扁的支
        持者也有二、三十個在外面，連戰的支持者也有30個在
        那邊？）大概是如此，就是投票時各候選人支持者都一
        群一群在那邊。」等語（見本院上訴卷第203 頁）；當
        天開票時有約一百人在場看開票，並經證人劉有儀、劉
        建華、劉德源於本院前審結證屬實（見本院上訴卷第
        181 頁至第185 頁）；又證人江永吉結證稱：「（這件
        選票票數結果對調是你發現的？）是的，我看報紙才發
        現的，因為小林村我有派人去監票，還有抄票回來，第
        二天，我看報紙就發現報紙登的，跟我們派人抄回來的
        對調了。」、「（乙○○也是支持甲○○的嗎？）是的
        ，他是公務人員不便出面，他的太太、他的弟弟、家人
        表弟、姑丈都支持甲○○，私下我也知道乙○○支持甲○○。」、「（乙○○會不會故意把甲○○、陳水扁的
        票數對調？）不可能故意，因為他的家族、包括他本人
        確實支持甲○○，他不可能故意對調。」等語（見本院
        上訴卷第75頁），證人江永吉於本院94年3 月30日亦為
        相同之證述。按投票時間，每個主要候選人的支持者都
        有二、三十個人在投票所外面，開票時也有約一百人在
        場看開票，甲○○在甲仙鄉之會長江永吉在小林村投票
        所也有派人去監票，還有抄票回來（一般候選人為免被
        作票及掌握得票正確數字都會派人去投票所抄得票數回
        來），則被告乙○○應不敢在百餘人在場眾目睽睽且各
        候選人有派人在場抄票之情況下，顛倒候選人之得票結
        果故意登載不實之可能。
（十二）按投（開）票所統計報告表由主任管理員負責登載外，
        尚須交給主任監察員核章，且本案被告於填載後亦有交
        與主任監察員林玉華核章，亦經證人林玉華結證屬實，
        證人林玉華雖於89年3 月29日偵查中證稱：「統計報告
        表出來前，我就已簽名蓋章。」等語，然其後於偵查中
        一再證稱：「（之前庭訊為何說先蓋好章？）當時記憶
        有誤，事後回想，我是檢查完才蓋章。乙○○拿給我看
        ，我只核對總數沒錯就蓋章，沒有將票數及候選人總票
        數再核對。沒有事先蓋好章，在選委會報告時，我就想
        起來我有蓋章。我在地檢署開庭後再慢慢回想當時情形
        ，才想起有拿給我看，我記成當天結束前領工作人員費
        用有蓋章領工作費用。」等語（見選他字第47號卷第
        162 頁背面至第164 頁），足見選務工作人員於投票當
        日工作一整天下來身心均已疲憊不堪，自會影響其思考
        及判斷，至於證人林玉華之證詞，究竟何者較為可採，
        果真林玉華僅係一時疏失，未核對出來，僅係行政處分
        ，但事先蓋好章而未核對，亦係行政處分，但如偽證，
        則需面臨7 年以下有期徒刑之刑事追訴，可見證人林玉
        華應無為了被告乙○○而冒被追訴偽證罪之風險，故應
        以其之後所證較為可採。
（十三）查總統副總統之選舉人數全國共約1,500 萬人，而當選
        票數據統計需500 萬票以上，而本件系爭第804 號投開
        票所全部選舉人數僅1,127 人，縱使全部支票數均作假
        歸給其中1 人，對於選舉之結果並無多大之影響甚明，
        因此被告乙○○實無故意登載不實之動機及必要。
（十四）綜上所述，本件公訴人前開指證，均屬推測之詞，並查
        無其他確切證據足資證明被告乙○○有上開犯行，尚難
        遽以認定被告乙○○在投開票報告表上係故意登載不實
        ，此外，復查無其他確切證據證明被告乙○○有故意登
        載不實之偽造文書、故意使投票發生不正確結果之犯罪
        情事，本件既不能證明被告乙○○犯罪，揆之上開法條
        規定及判例意旨，自應諭知被告乙○○無罪之判決。
六、原審未予詳查，遽為被告乙○○論罪科刑之判決，尚有未洽
    。被告乙○○上訴意旨，執此指摘原判決不當，為有理由，
    自應由本院將原判決予以撤銷改判，另諭知被告乙○○無罪
    之判決。
據上論結，應依刑事訴訟法第369 條第1 項前段、第364 條、第
301 第1 項，判決如主文。
本案經檢察官林應華到庭執行職務。
中　　華　　民　　國　　94　　年　　4 　　月　　27　　日
                  刑事第二庭    審判長法  官  林正雄
                                      法  官  陳啟造
                                      法  官  黃壽燕
以上正本證明與原本無異。
被告不得上訴。
檢察官如不服本判決應於收受本判決後10日內向本院提出上訴書
狀，其未敘述上訴理由者，並得於提起上訴後10日內向本院補提
理由書狀（均須按他造當事人之人數附繕本）「切勿逕送上級法
院」。
中　　華　　民　　國　　94　　年　　4 　　月　　27　　日
　　　　　　　　　　　　　　　　　　　書記官  黃一秋
